臺灣高等法院高雄分院民事判決　九十二年度上字第二二七號
　　上訴人
　　即原告　　　丙○○○
　　訴訟代理人　陳水聰律師
　　　　　　　　張瓊文律師
　　被上訴人
　　即被告　　　乙○○
　　被　告　　　甲○○
　　共　　　同
　　訴訟代理人　陳魁元律師
　　　　　　　　陳豐裕律師
當事人間請求回復原狀事件，丙○○○、乙○○對於中華民國九十二年六月二十四日
臺灣高雄地方法院九十一年訴字第三七七二號第一審判決各提起上訴，丙○○○並為
訴之變更，本院於九十三年四月八日辯論終結，茲判決如下：
　　　主　　　文
乙○○應將坐落高雄縣六龜鄉○○段一一００地號面積一０五八、六七平方公尺之土
地所有權應有部分三分之一移轉登記與甲○○，再由甲○○移轉登記與丙○○○。
原判決關於命丙○○○應給付甲○○超過新台幣拾萬伍仟柒佰貳拾元及其利息
部分及該部分假執行之宣告並訴訟費用之裁判均廢棄。
右開廢棄部分，甲○○在第一審之訴及假執行之聲請均駁回。
丙○○○其餘上訴駁回。
本判決第一項及第二審之訴訟費用由甲○○、乙○○負擔十分之八，餘由丙○○○負
擔。
丙○○○假執行之聲請駁回。
　　　事實及理由
一、丙○○○在原審主張基於解除契約、回復原狀、第三人利益契約之法律關係請求
    乙○○將系爭坐落高雄縣六龜鄉○○段一一００地號面積一０五八．六七平方公
    尺之土地所有權，應有部分三分之一移轉登記與丙○○○，嗣改依解除契約、回
    復原狀、代位權之法律關係請求乙○○應將系爭土地所有權應有部分三分之一移
    轉登記與甲○○，再由甲○○移轉登記與丙○○○，核屬訴之變更，經甲○○、
    乙○○同意，尚無不合。訴經變更，則原有之訴視為撤回，僅就新訴為辯論及裁
    判。即乙○○上訴部分，本院無庸裁判。又丙○○○於原審將甲○○列為被告，
    旋又於原審將甲○○部分撤回起訴，嗣乙○○上訴本院，丙○○○變更其訴，將
    乙○○、甲○○均列為對造，復經甲○○、乙○○同意，於法亦無不合。
二、丙○○○於本院變更其訴主張：甲○○於八十六年一月五日承買丙○○○所有系
    爭坐落高雄縣六龜鄉○○段一一００地號面積一０五八．六七平方公尺之土地所
    有權應有部分三分之一，買賣總價為新臺幣（下同）二百萬元，於同年五月六日
    即將系爭土地所有權應有部分三分之一移轉登記與甲○○指定之乙○○。詎甲○
    ○迄未清償買賣價金，迭經催討，均置之不理，經丙○○○解除系爭契約，甲○
    ○拒絕將系爭土地之所有權移轉登記與丙○○○，由丙○○○代位甲○○向乙○
    ○終止借名登記之委任關係等情，基於解除契約、回復原狀、不當得利、代位權
    、終止契約之法律關係，求為命乙○○應將系爭土地之所有權移轉登記與甲○○
　　，再由甲○○移轉登記與丙○○○之判決。又甲○○雖主張曾代償丙○○○所欠
　　銀行之債務四十萬元、民間貸款債務一十三萬六千元、邱林竹蘭之銀行貸款債務
　　六萬七千六百五十四元、土地增值稅二十三萬二千二百六十九元，合計八十三萬
　　五千九百二十三元，丙○○○立同意書願負擔云云，但因甲○○非同意書之當事
　　人，且其又違約，丙○○○依兩造所訂買賣契約書第十四條之約定。自得予以沒
　　收而無庸返還。並聲明：
　(一)乙○○應將坐落高雄縣六龜鄉○○段一一００地號面積一０五八．六七平方公尺
    ，應有部分三分之一之土地所有權移轉登記與甲○○，再由甲○○移轉登記與丙
    ○○○。
　(二)原判決關於命丙○○○應給付甲○○八十三萬五千九百二十三元本息部分及該部
    分假執行之宣告均廢棄。
　(三)右廢棄部分，甲○○在第一審之訴及假執行之聲請均駁回。
  (四)就第(一)項部分願供擔保，請准宣告假執行。
三、乙○○則以：兩造所訂買賣契約，附有俟甲○○向銀行取得貸款後再行清償買賣
    價金之條件，甲○○迄未取得銀行貸款，條件並未成就，乙○○不負將系爭土地
    所有權移轉登記之義務等語，資為抗辯。並聲明：丙○○○變更之訴駁回。
四、甲○○則主張：由丙○○○所出具之同意書明載，由甲○○代償丙○○○所欠銀
　　行貸款債款四十萬元、所欠民間貸款債務一十三萬六千元、邱林竹蘭所欠土地銀
    行債務六萬七千六百五十四元、土地增值稅二十三萬二千二百六十九元，合計八
    十三萬五千九百二十三元等情，系爭契約既經解除，爰基於解除契約回復原狀之
    法律關係，求為命丙○○○應給付甲○○八十三萬五千九百二十三元及自起訴狀
    繕本送達翌日起至清償日止，按年息百分之五計算之利息之判決。並聲明：丙○
    ○○之上訴及變更之訴均駁回。
五、查系爭土地為丙○○○、邱林竹蘭及羅瑞所共有，各人之應有部分為三分之一
　　，丙○○○、邱林竹蘭及羅瑞瓏分別以其等之應有部分向洪淑榕、中國農民銀行
　　股份有限公司（原為高雄縣六龜鄉農會）、台灣土地銀行設定普通抵押權四十萬
　　元、本金最高限額三百五十萬元及三百萬元之最高限額抵押權，尚未塗銷。甲○
　　○與丙○○○及邱林竹蘭、羅瑞瓏先後於八十六年元月五日及二十一日簽訂買賣
　　契約，約定買賣總價為四百萬元、二百萬元（即丙○○○、邱林竹蘭及羅瑞每
　　人為二百萬元），於本件買賣土地所有權移轉登記完畢之日起兩日內交付二百四
　　十萬元整（賣方同意買方承買由買方負責繳息，餘額約定共有土地分割完畢之日
　　三個月內辦妥土地融資貸款領款之日付清一百六十萬元整），本件買賣土地增值
　　稅由賣方負擔，賣方於簽約日起，應將有關產權移轉登記所需證件一切備妥交與
　　買方，並協同辦理產權移轉登記，買方登記完畢後辦理融資貸款前同意由賣方設
　　定抵押權登記，買賣標的物限於付清後金之日同時移交。系爭土地嗣於八十六年
　　五月六日以買賣為原因移轉登記至甲○○所指定之乙○○名下，有不動產買賣契
　　約書及土地登記謄本附卷可憑（見原審九十一年雄簡字第三一九０號卷第八至十
　　二頁、原審卷第十九至二五頁及第六０至六一頁）。而丙○○○於八十六年四月
　　二日簽立同意書，約定其出售系爭土地應取得之二百萬元價金應扣除：(1)貸款本
　　金四十萬元，利息十三萬六千元，(2)邱林竹蘭台灣土地銀行貸款利息(3)移轉過戶
　　增值稅二十三萬二千二百六十九元，共計八十三萬五千九百二十三元，此有同意
　　書可稽（見原審卷第三二頁）。甲○○共代繳邱林竹蘭繳納台灣土地銀行利息六
　　萬七千六百五十四元，有收據可佐（見原審卷第九七頁），但甲○○因不能取得
　　貸款致迄今均未能清償系爭土地之買賣價金，經丙○○○表示解除契約，惟乙○
　　○已將邱林竹蘭、羅瑞之土地所有權返還登記完畢等事實，為兩造所不爭執，
　　自堪信為真實。
六、按當事人就買賣標的物及價金互相同意時買賣契約即為成立，此為民法第三百四
　　十五條第二項所明定。查丙○○○與甲○○間就買賣標的物為系爭土地，及買賣
　　總價金為四百萬元之契約必要之點，均已達成合意，丙○○○並依契約約定將系
　　爭土地移轉登記與甲○○指定之乙○○名下，甲○○亦依約為丙○○○清償民間
　　貸款暨利息，及代繳邱林竹蘭之台灣土地銀行貸款利息，此為兩造所不爭執，則
　　本件買賣契約即為有效成立。至於雙方所約定買賣價金餘額之給付時期為系爭土
　　地分割完畢之日三個月內辦妥土地融資貸款領款之日付清，應僅為付款方式之約
　　定，難認係買賣契約所附條件。從而甲○○與乙○○辯稱雙方所訂買賣契約為附
　　條件之買賣等語，自不足取。
七、按兩造所訂不動產買賣契約第十四條約定：甲方（丙○○○）違反本契約各條之
　　一者，除退還對乙方所收款項外，應再支付所收到款項相等金額之違約金予乙方
    取得。乙方（甲○○）違反本契約各條之一者，甲方得沒收乙方既付之全部金額
    ，並不經催告解除本契約，雙方絕無異議等語，而依民法第二百五十九條第一、
    二款之規定，契約解除時，當事人雙方回復原狀之義務，除法律另有規定或契約
    另有訂定外，由他方所受領之給付物，應返還之，受領之給付為金錢者，應附加
    自受領時起之利息償還之。據丙○○○之起訴狀稱：「：：：詎本件被告自買賣
    契約書訂立迄今，均未交付原告任何買賣款項，也未照契約第二條所載之日期及
    金額履行其契約之義務，實為影響原告之權益過甚。原告幾經催告其履約，被告
    均置之不理，原告遂解除系爭買賣契約，而被告卻拒絕返還系爭土地，原告不得
    已，始提起本件訴訟，並再以本訴狀繕本之送達再為系爭土地買賣契約解除之通
    知：：：」等語（見原審簡易卷六頁）。又依兩造所訂不動產買賣契約書第二條
    之約定稱：「本件買賣土地所有權移轉登記完畢之日起兩日內交付二百四十萬元
    整，餘額約定共有土地分割完畢之日起三個月內辦妥土地融資貸款領款之日付清
    一百六十萬元整」等語（見原審簡易卷八頁）。而甲○○自八十六年一月五日訂
    約時起，迄今除代償丙○○○積欠第三人之部分債務外，所餘買賣價金均尚未清
    償，此為兩造所不爭執之事實。縱因系爭土地上有抵押權之設定，致甲○○無法
    順利向銀行貸得款項，惟價金之給付係買方之義務，甲○○無法向銀行貸款以便
    支付價金，自應另謀他途而支付價金，其仍無法支付價金，係可歸責甲○○所致
    而未履行契約，則揆諸上開說明，丙○○○自得解除契約於法有據，解除契約，
　　互負恢復原狀之義務，丙○○○請求甲○○將系爭土地應有部分三分之一移轉登
　　記與丙○○○，應予准許。
八、按當事人之任何一方得隨時終止委任契約，而所謂委任係指當事人約定，一方委
    託他方處理事務，他方允為處理之契約而言，又債務人怠於行使其權利時，債權
    人因保全債權，得以自己之名義，行使其權利，此觀民法第五百四十九條第一項
    、第五百二十八條、第二百四十二條之規定自明。據兩造所訂買賣契約書第八條
    約定：本買賣不動產移轉登記時，關於取得不動產權利名義人，得由乙方（甲○
    ○）自由選擇或指定之，此即俗稱借名登記契約，此項契約，屬無名契約，法律
    並無明文規定。惟借名登記契約，其當事人間具有極大之信任關係，自借名者而
    言，對於自己不信任之人，如使其取得不動產所有權之名義，則該不動產即有隨
    時被出借名義人出售或為其他處分予善意第三人之風險。自出借名義人而言，對
    於自己不信任之人，將其不動產登記予自己名下，實質上並未取得所有權，一旦
    因不動產發生糾紛，自必困擾不堪。故所謂借名登記契約，必於訂約之雙方當事
    人，具有極大之信任為基礎，揆其性質有類於委任契約，從而借名登記契約，應
    準用民法委任關係之規定以定其法律關係。茲兩造所訂買賣契約書第八條之約定
    ，系爭不動產既許甲○○自由選擇或指定取得不動產權利之名義人，而丙○○○
    訴訟代理人又於本院稱：「依照兩造所定契約，並非第三人利益契約，乙○○不
    是第三受益人，因為契約書第八條約定：本買賣不動產移轉登記時，關於取得不
    動產權利名義人，得由被上訴人（指甲○○）自由選擇或指定之，依此約定，顯
    然乙○○並非契約之受益人：：：」等語（見本院卷一０五頁），而甲○○與乙
    ○○之共同訴訟代理人於本院稱：「（甲○○）將系爭土地移轉登記給乙○○）
    過去曾經主張是信託關係，但系爭土地丙○○○未交付給甲○○，甲○○就無從
    交付給乙○○占有、管理、經營，因此不能成立信託關係，其間之法律關係是借
    名登記契約：：：」等語，且有系爭土地之登記謄本可佐（見原審簡易訴訟程序
    第一審卷一二頁），足見甲○○向丙○○○購買系爭土地將之登記予乙○○名下
    ，甲○○與乙○○應屬借名登記契約，了無可疑。又因甲○○負有將系爭土地之
    所有權應有部分三分之一移轉登記與丙○○○之義務，而甲○○怠於行使其對乙
　　○○移轉登記之權利，據丙○○○之訴訟代理人稱：「我們主張終止委任關係後
　　要恢復原狀，甲○○可以要求乙○○返還土地，所以我們代位甲○○終止與乙○
　　○之委任契約，並且代位甲○○要求乙○○恢復原狀，就是移轉所有權登記的權
　　利」（見本院卷一一七頁）。從而乙○○即應將系爭土地之所有權應有部分三分
　　之一移轉登記與甲○○。
九、甲○○主張：甲○○代丙○○○清償所欠第三人之債務四十萬元及一十三萬六千
    元，代償邱林竹蘭所欠第三人之債務六萬七千六百五十四元，代繳土地增值稅二
    十三萬二千二百六十九元，合計八十三萬五千九百二十三元，此項金額既由甲○
    ○代償，而丙○○○又立具同意書承認有代償之事實，而兩造之買賣契約既經解
    除，雙方均應回復原狀，則丙○○○自應返還上開八十三萬五千九百二十三元本
    息予甲○○。丙○○○雖謂甲○○非同意書之當事人，及甲○○遲延六年未清償
    買賣價金，使丙○○○受有土地跌價之損失，且依兩造所訂買賣契約第十四條之
    約定，甲○○違反契約之約定，丙○○○得沒收甲○○已付之全部金額，則甲○
    ○所代償丙○○○所欠第三人之債款，丙○○○均得予以沒收，不生返還甲○○
    之問題等語，資為抗辯。經查兩造所訂契約第十四條約定：「甲方（丙○○○）
    違反本契約各條之一者，除退還對乙方所收款項外，應再支付所收到款項相等金
    額之違約金予乙方取得。乙方違反本契約各條之一者，甲方得沒收乙方既付之全
    部金額，並不經催告解除本契約，雙方絕無異議」等語，綜觀該條約定意旨係屬
    損害賠償總額預定性之違約金約定。據華成不動產鑑定有限公司就系爭土地之鑑
    估報告書其鑑定丙○○○系爭土地所有權應有部分之價值為一百四十九萬九千八
    百元（見原審卷一二三頁），丙○○○及邱林竹蘭與甲○○訂立之買賣契約書第
    二條約定之買賣價金為四百萬元，即丙○○○與邱林竹蘭各得二百萬元，此不唯
    甲○○所不否認，且買賣契約書買賣不動產標示欄亦記明四百萬元係土地所有權
    應有部分三分之二之價金，而另一共有人羅瑞與甲○○於八十六年一月二十一
    日所訂不動產買賣契約書亦稱其系爭土地所有權應有部分為三分之一，其買賣價
    金為二百萬元，故系爭土地確係丙○○○、邱林竹蘭、羅瑞三人所共有，各人
    之應有部分均為三分之一（見原審卷六０頁至六一頁及原審簡易卷一一頁），買
    賣價金亦各為二百萬元，故丙○○○之土地所有權三分之一應有部分因甲○○遲
    延六年未清償買賣價金所受損失為五十萬零二百元（2,000,000－1,499,800＝50
　　0,200）。 而丙○○○出具之同意書，同意其出售系爭土地應取得之二百萬元價
　　金應扣除甲○○代償之債務四十萬元、一十三萬六千元、增值稅二十三萬二千二
　　百六十九元、代償邱林竹蘭所欠台灣土地銀行貸款利息六萬七千六百五十四元，
　　此有台灣土地銀行美濃分行利息收據（見原審卷九七頁）及同意書（見原審卷三
　　二頁）可憑，雖丙○○○係立同意書由乙○○收執，有同意書為憑，惟本件買賣
　　契約之當事人為丙○○○、甲○○，而乙○○僅是由甲○○委任為借名登記名義
　　人，已於前述，故應認丙○○○係與甲○○訂立該同意書，丙○○○之抗辯自不
　　足採。從而甲○○主張丙○○○應返還甲○○之代償債務之總金額八十三萬五千
　　九百二十三元扣除丙○○○所主張因甲○○違約造成丙○○○土地跌價之損害賠
　　償違約金五十萬零二百元，丙○○○主張沒收之意即為抵銷結果，其僅須返還甲
　　○○三十三萬五千七百二十三元（835,923－500,200＝335,723） 為已足，甲○
　　○逾此部分之請求，即非正當，應予駁回。
十、丙○○○抗辯稱：依雙方契約第十四條後段約定：「乙方（即買方）違反本契約
    各條之一者，甲方得沒收乙方既付之全部金額，並不經催告解除本契約，雙方絕
    無異議」，因甲○○已遲延六年之久未履約，丙○○○已給其充分之期間，是丙
    ○○○依上開約定，對甲○○為解除雙方系爭土地買賣契約之意思表示，其以前
    倘有支付任何金額，均依約定予以沒收，無返還甲○○之義務云云，然上開契約
    書第十四條之約定，係屬損害賠償總額預定性之違約金，已如前述，而丙○○○
    所受之損害為土地跌價之損失五十萬零二百元，此外丙○○○又不能舉證證明其
    受有其他損害，則其所得主張之違約金自以五十萬零二百元為限，至丙○○○所
    言，其簽署予乙○○之同意書，非屬買賣契約之文件，因乙○○非買賣契約之當
    事人，伊否認該同意書之效力，甲○○就該同意書所載金額不得主張自買賣價金
    中扣除一節，據證人宋添耀於原審證稱：「（同意書）是我所寫的，是買賣契約
    書之後才寫的，我也忘記當時為何他們會來找我寫，可能是過戶時稅金有問題，
    內容是他們兩造同意後要我寫的，我也不知道他們為何要如此約定：：：」等語
    ，丙○○○於原審亦自承：「是許春燕（甲○○、乙○○在原審之共同訴訟代理
    人）約我去事務所（指代書事務所）簽同意書，我去時已寫好了，當時被告二人
    及許春燕都在場：：：」等語，足見該同意書係經兩造同意，央請宋添耀所書寫
    ，並非不具契約之效力。
、從而丙○○○於本院本於解除契約、回復原狀、代位權、終止契約之法律關係，
　　訴請乙○○應將系爭土地所有權應有部分三分之一移轉登記與甲○○，再由甲○
    ○移轉登記與丙○○○即無不合應予准許。又甲○○本於解除契約、回復原狀之
    法律關係，訴請丙○○○給付甲○○八十三萬五千九百二十三元，於三十三萬五
    千七百二十三元本息範圍內，為有理由，應予准許，超過部分之請求，尚嫌無據
　　，應予駁回。原審關於命丙○○○給付甲○○八十三萬五千九百二十三元本息部
    分，於超過三十三萬五千七百二十三元及其利息部分，自有可議。此部分應由本
    院予以廢棄改判如主文第二、三項所示，丙○○○其餘上訴部分，原審判決並無
    違誤，上訴無理由，應予駁回。末查丙○○○就本判決主文第一項陳明願供擔保
    聲請宣告假執行，經查關於財產權訴訟之給付判決，如有依聲請或依職權宣告假
    執行之原因，原則上均得依聲請或依職權宣告假執行。惟就命債務人為一定行為
    或不行為之給付判決，得否宣告假執行，則分別情形而定，未可一概而論。命為
    不動產所有權移轉登記之判決，其內容係命債務人為一定之意思表示，依法自判
    決確定時即視為已為其意思表示（強制執行法第一百三十條參照）。此際，地政
    機關即應本於判決為移轉登記，此項登記係國家機關本於判決為強制執行以外之
    行為，依其性質，須待判決確定後始能為之，判決確定前殊無強制執行以外之執
    行可言，自無宣告假執行之餘地。本判決主文第一項係命乙○○及甲○○為移轉
    系爭土地所有權之意思表示，依法應自判決確定時始得視為已為其意思表示，自
    無宣告假執行之餘地。故丙○○○就該部分聲請宣告假執行，即不應准許，爰併
    駁回丙○○○假執行之聲請，以符法旨。乙○○之上訴，因已為訴之變更，其原
    訴視為撤回，上訴亦失所附麗。
十二、結論：本件丙○○○之訴為有理由。其上訴為一部分有理由，一部分無理由。爰
　　依民事訴訟法第四百四十九條第一項、第四百五十條、第七十八條、第七十九條
　　、第八十五條第一項前段，判決如主文。
中　　華　　民　　國　　　　九十三　　　年　　　四　 　 月　　二十二 　 日
　　　　　　　　　　　　　　　　　　　　　　　　民事第二庭
~B1審判長法官　簡色嬌
~B2法　　　官　沈建興
~B3法　　　官　周慶光
正本係照原本作成。
丙○○○不得上訴。
甲○○、乙○○如對本判決上訴，須於判決送達後二十日內向本院提出上訴狀，其未
表明上訴理由者，應於上訴後二十日內向本院提出上訴理由書（均須按他造當事人之
人數附繕本）。
上訴時應提出委任律師或具有律師資格之人之委任狀，並依附註條文規定辦理。
中　　華　　民　　國　　　　九十三　　　年　　　四　　　月　　二十三　　日
~B法院書記官　馬蕙梅
附註：
民事訴訟法第四百六十六條之一：
對於第二審判決上訴，上訴人應委任律師為訴訟代理人，但上訴人或其法定代理人具
有律師資格者，不在此限。
上訴人之配偶、三親等內之血親、二親等內之姻親，或上訴人為法人、中央或地方機
關時，其所屬專任人員具有律師資格並經法院認為適當者，亦得為第三審訴訟代理人
。
第一項但書及第二項情形，應於提起上訴或委任時釋明之。
                                                                        Ｈ
